【裁判字號】    89,判,1240
【裁判日期】    890427
【裁判案由】    空氣污染防制法
【裁判全文】
行  政  法  院  判  決                          八十九年度判字第一二四○號
    原      告  甲○○
    被      告  彰化縣政府
右當事人間因空氣污染防制法事件，原告不服行政院環境保護署中華民國八十八年三
月二十六日八八環署訴字第○六七七三號再訴願決定，提起行政訴訟。本院判決如左
︰
    主  文
原告之訴駁回。
    事  實
緣原告於其所有土地上（彰化縣大城鄉○○段一一七三、一一七二、一一六八地號）
設置廢棄物棄置場，經被告機關於八十七年七月十八日下午三時三十分派員前往稽查
，發現原告從事廢棄物之燃燒作業，因無有效之空氣污染防制設備，致產生明顯粒狀
污染物，散布於空氣中，乃依法拍照存證舉發，據以裁處新台幣（下同）十萬元罰鍰
，並限立即改善。原告不服，提起訴願、再訴願，遞遭決定駁回，遂提起行政訴訟。
茲摘兩造訴辯意旨如次：
原告起訴意旨略謂︰一、查原告雖為所有權人，但是實際經營之行為人乃頂堯企業有
限公司，並非原告個人，此見證二單據，而這些單據均為大城鄉公所所存檔，故絕非
臨訟編纂，而空氣污染防制法中並無處罰企業負責人之規定，故縱有燃燒亦應處罰公
司法人而非個人或負責人。二、且由證三照片可知鐵皮屋（貨櫃改裝）及挖土機均遭
燒燬，故可知乃有人縱火，而且亦有人向大城鄉消防分隊報案，否則若是原告自己所
為，則貨櫃屋豈會燒到，怪手必然駛離，而若自然悶燒，貨櫃屋亦不可能波及，而挖
土機亦未在垃圾堆中，故本案屬第三人縱火，因此即不能處罰原告或其公司，故請向
治安機關及消防隊等函調查結果及報案資料。三、綜上所述原處分及決定等均未斟酌
誰為實際使用人，更未詳查是否他人縱火，尤其未向治安機關及消防隊函查是否為縱
火，甚且鑑定起火點有幾個，卻率為處分，請求判決撤銷原處分及一再訴願決定等語
。
被告答辯意旨略謂︰一、按空氣污染防制法（舊法）第十九條第一款規定：「在各級
防制區內，不得有左列行為：（一）從事燃燒、融化、煉製、研磨、鑄造、輸送或其
他操作，致產生明顯之粒狀污染物，散佈於空氣或他人財物。」暨參照行政院環境保
護署八十七年三月二十四日（）環署空字第○○一七一四九號函釋意旨「倘土地長
期遭來源不明廢棄物傾倒，致有悶燒、自燃及惡臭產生等空氣污染行為，經查證確係
土地所有人、使用人或管理人未善盡管理之責所致，則可依違反空氣污染防制法第十
九條第一、四款規定，以其為行為人據以處分。」本案原告於所有土地上（大城鄉○
○段1173、1172、1168地號）設置挖土機、鐵皮屋等機具設備做為廢棄物棄置場，對
於該地之環境衛生自應善盡維護管理責任，任恣該棄置場所堆置之廢棄物有露天燃燒
情形，致產生明顯之粒狀污染物散佈於空氣中，造成空氣污染，現場並已拍照佐證。
二、原告於再訴願中辯稱該所有土地由大城鄉公所承租，現復辯稱為頂堯企業有限公
司所經營，陳詞反覆、矛盾。又原告於訴願書中已陳稱「訴願人甲○○所有置於上揭
土地之機具設備，諸如：挖土機、臨時搭設遮風蔽雨之鐵皮屋等」云云，有關經營廢
棄物棄置場所使用之挖土機及廠戶，原告既自承為其所有，卻否認垃圾場為其設置經
營，所陳顯屬卸責之詞。三、綜上所陳，原告違反事證明確，其所辯顯係飾卸之辭，
揆諸首揭法條規定，被告依法處分，並無不當，謹請維持原處分，將其訴訟駁回等語
。
    理  由
按「在各級防制區內，不得有左列行為：一、從事燃燒、融化、煉製、研磨、鑄造、
輸送或其他操作，致產生明顯之粒狀污染物，散布於空氣或他人財物。」「違反第十
九條各款情形之一者，處新台幣五千元以上十萬元以下罰鍰；其違反者為工商廠、場
，處新台幣十萬元以上一百萬元以下罰鍰。」分別為行為時空氣污染防制法第十九條
第一款、第三十九條第一項所明定。復按「倘土地長期遭來源不明廢棄物傾倒，致有
悶燒、自燃及惡臭產生等空氣污染行為，經查證確係土地所有人或管理人未盡管理之
責所致，則可依違反空氣污染防制法第十九條第一、四款規定，以其為行為人據以處
分。」為行政院衛生署八十七年三月二十四日環署空字第一七一四九號函釋在案。該
函釋與上開規定無違，自得援用。本件原告於其所有之上開土地上設置廢棄物棄置場
，經被告發現其從事廢棄物之燃燒作業，致產生明顯粒狀污染物，散布於空氣中，乃
裁處十萬元之罰鍰。原告訴稱其雖係土地所有權人，但實際經營之行為人乃頂堯企業
有限公司，且現場係有人縱火，否則豈會波及挖土機云云。惟查原告於訴願程序中稱
上開土地出租予彰化縣大城鄉公所云云，起訴後改稱係由頂堯企業有限公司經營，前
後說詞不一，且未舉證以實其說，尚難遽為採信。再依原告提出之彰化縣大城鄉公所
民政課簽呈，載明原告提供其所有之上開土地為該所之臨時垃圾場，並代為掩埋處理
，每月收費六萬元等語。適足以證明原告在上開土地設置廢棄物棄置場。原告聲請向
彰化縣大城鄉公所調，以查明非其所為，核無必要。至於原告訴稱該垃圾場遭人縱
火一節，依原告提出之台灣彰化地方法院檢察署檢察官起訴書所載，洪榮足因懷疑原
告之夫陳禮戊偷竊其物，而於八十八年六月間潑灑汽油焚毀陳禮戊停放在上開土地上
之挖土機，而洪榮足已遭陳禮戊等人謀殺。由上開起訴書之記載得知，洪榮足係放火
燒燬挖土機，而非焚燒垃圾，其時間係在八十八年六月間，而非本案查獲之八十七年
七月十八日，原告所訴，尚難採信。其聲請調閱上開刑事，已非必要。綜上所述，
被告所為處分，並無違誤，一再訴願決定遞予維持，亦無不合。原告起訴論旨，核無
理由，應予駁回。
據上論結，本件原告之訴為無理由，爰依行政訴訟法第二十六條後段，判決如主文。
中    華    民    國     八十九      年      四      月     二十七      日
                    行 政 法 院 第 三 庭
                                審 判 長 評  事      曾  隆  興
                                         評  事      鄭  淑  貞
                                         評  事      林  家  惠
                                         評  事      徐  瑞  晃
                                         評  事      張  瓊  文
右  正  本  證  明  與  原  本  無  異
                                         法院書記官  路  南  玲
中    華    民    國     八十九      年      四      月     二十八      日


司法院資訊處製作；財團法人民間司法改革基金會備份。
